【裁判字號】    98,上,52
【裁判日期】    980422
【裁判案由】    侵權行為損害賠償
【裁判全文】
臺灣高等法院臺中分院民事判決  98年度上字第52號
上  訴  人  甲○○
被  上訴人  乙  ○
上列當事人間請求侵權行為損害賠償事件，上訴人對於中華民國
97年9月30日臺灣南投地方法院97年度附民字第67號判決提起上
訴，本院於98年4月8日言詞辯論終結，判決如下：
    主  文
原判決關於駁回上訴人後開第二項之訴部分並訴訟費用之裁判廢
棄。
被上訴人應給付上訴人新台幣伍萬元，及自九十七年十月七日起
，至清償日止，按週年利率百分之五計算之利息。
其餘上訴駁回。
上訴人假執行之聲請駁回。
第一、二審訴訟費用由被上訴人負擔二十分之一，餘由上訴人負
擔。
    事 實 及 理 由
一、上訴人於原審提起附帶民事訴訟主張略以：伊與被上訴人乙
    ○、原審被告陳瑩旭於民國96年12月15日13時15分許，因土
    地糾紛事進而互毆，致上訴人受有胸壁挫傷、頸部挫傷、右
    前臂挫傷及背部挫傷等傷害，爰依民法第184條、第193條第
    1項及第195條第1項規定，求為判命被上訴人及原審被告陳
    瑩旭（另經本院刑事庭駁回）連帶給付上訴人非財產上損害
    新台幣（下同）190萬元及自起訴狀繕本送達翌日起至清償
    日止，按週年利率百分之6計算之利息。原審判決上訴人敗
    訴，上訴人不服，提起上訴。上訴聲明：(一)原判決廢棄；(二)
    被上訴人應給付上訴人190萬元及自起訴狀繕本送達翌日起
    至清償日止，按週年利率百分之6計算之利息；上訴人願供
    擔保，請准宣告假執行。
二、被上訴人則以：伊未與上訴人互毆，刑事判決所認定與事實
    不符，伊已經聲請再審等語置辯，答辯聲明：上訴駁回。
三、經查，上訴人主張兩造係手足關係，因土地紛爭而發生爭執
    ，被上訴人為本件之侵權行為，惟為被上訴人否認，辯稱：
    當天係甲○○突然到伊住家毆打伊，伊遭此突如其來之攻擊
    ，並無能力與其互毆云云。惟查：
  1.上開事實業據上訴人指述稽詳，並有財團法人埔里基督教醫
    院埔基醫證字第010622號號診斷證明書正本一紙、同院97年
    6月16日埔基醫字第9705011A號函所附甲○○急診病歷資料
    一份及照片3紙在卷可證，徵諸上訴人受傷部位為頸部、右
    前臂、胸壁及背部等處，與其指稱在上開地點，與被上訴人
    一同站在茶几互毆時，遭被上訴人毆打成傷等情，亦無明顯
    不符之處，且證人即當天在場之劉德宏於警詢時亦證稱：被
    上訴人當天也跳上茶几阻止甲○○繼續施暴等語，雖證人劉
    德宏於台灣南投地方法院刑事庭審理時先改稱：剛開始乙○
    是坐在椅子上，待甲○○離開後，乙○才跳上桌上等語（見
    原審卷P72）。後又證稱：乙○被踹了一腳之後，才站上椅
    子等語，關於案發當天乙○究竟係站在桌上或椅子，或僅係
    坐在椅子上與甲○○理論等，證詞已有不一，再佐以證人即
    被上訴人之配偶陳瑩旭於台灣南投地方法院刑事庭審理時則
    證稱：案發當天乙○從甲○○到家期間，都在桌子旁邊等語
    ，除未提及當天乙○有跳上茶几之舉，更未證稱有跳上椅子
    一事，然以本件案發當天，證人劉德宏即前往警局接受訊問
    ，並就當天發生經過加以證述，則對於當天兩造爭端發生時
    ，被上訴人有無跳上桌子，應以當下之證詞較為清晰，再佐
    以證人劉德宏於台灣南投地方法院刑事庭審理時復證稱有接
    獲不詳人士之信件，表示承受相當壓力等情，可見，證人劉
    德宏於台灣南投地方法院刑事庭審理時之證詞，除距離案發
    已逾9個月，對於案發當下瞬間發生之爭執過程，是否仍保
    有當時之記憶，實有可疑，再加上其他質疑遭人寄發匿名信
    等原因干擾下，本件證人劉德宏在台灣南投地方法院刑事庭
    審理時就此部分之證詞，顯不若其在警詢之證詞，較可採信
    為真正。綜上，證人劉德宏與被上訴人之配偶陳瑩旭均刻意
    閃避案發當時被上訴人有站上茶几與上訴人起爭執之過程，
    益徵，案發當天兩造確實有站上案發地點之茶几之舉，至明
    。
  2.被上訴人雖又否認有出手毆打上訴人云云，然依證人劉德宏
    於案發當天在警詢時即證稱：被上訴人也跳上茶几阻止上訴
    人繼續施暴等語，被上訴人對於當天到其住家，並跳上茶几
    對其拳腳相向之上訴人，既也同時跳上茶几與之理論，已詳
    述如前，復有阻止上訴人上開動手動腳之行為，再佐以上訴
    人身上除胸壁、頸部、右前臂受有傷害外，其背部亦一併受
    有挫傷，可見，被上訴人案發當天確實有跳上茶几，並出手
    反擊上訴人胸壁、頸部、右前臂及背部等所謂「阻止施暴」
    之舉，灼然甚明，被上訴人否認當天有出手反擊云云，顯與
    證人劉德宏證稱被上訴人當天有「阻止施暴」等情及卷附上
    訴人之診斷證明書上所載內容，不相符合，被上訴人上開辯
    詞，尚無可採，至於依證人劉德宏另證稱：案發當天被上訴
    人只有用手抵擋，一手護著自己頭部、一手護著自己胸部，
    沒有出拳等語，及上訴人在茶几上以腳踢被上訴人頭部及胸
    部，伊即將二人拉開後，上訴人就沒有再施暴等語，惟查，
    上訴人既以腳踢被上訴人頭部及胸部後遭阻止，則目的在保
    護自己之被上訴人，豈有僅在胸壁、臉部等部位受挫傷，竟
    未在以手阻擋之手部留下任何防禦傷？反而在左肩部分亦留
    下挫傷，且以被上訴人上開單純以手阻擋之動作，豈有可能
    在上訴人背部，亦留下挫傷痕跡？可見，案發當天被上訴人
    確實有出手反擊阻止上訴人拳腳相向之行為甚明。另本件卷
    附診斷證明書上所載診斷內容之診斷時間，上訴人部分係於
    96年12月15日15時33分，而被上訴人則為96年12月15日15時
    10分許，均在案發2小時後始前往就診，本件兩造於案發當
    天既均有在茶几上相互出手之行為，則彼此因上開行為而互
    受有挫傷等傷害，亦無背於常理，尚難僅以本件上訴人先往
    就診時間較被上訴人約晚20分鐘許，即認被上訴人診斷證明
    書之傷勢可採信為真正，反質疑告訴人上訴人之傷勢由來，
    被上訴人此一辯詞，亦無可採信為真正。
  3.被上訴人雖辯稱係遭上訴人施暴在先，所為均係正當防衛云
    云，然觀諸本件案發當天，被上訴人與其配偶陳瑩旭及友人
    劉德宏在住家騎樓下聊天，見上訴人上門質問，並跳上茶几
    拳腳相向，茍被上訴人欲避免個人遭已跳上茶几之上訴人宏
    毆打，理當順勢離開現場，豈有一併跳上茶几與之理論，並
    進行所謂阻止其施暴之舉？再佐以當天在場之友人劉德宏亦
    證稱伊有上前將二人拉開等語，及上訴人所受之傷害，除正
    面如胸壁、頸部、右前臂等部位受有傷害外，其背部亦一併
    受有挫傷，可見，案發當天被上訴人跳上茶几時，已非當純
    基於防衛目的，而係基於反擊甲○○之施暴並出手毆打甲○
    ○，灼然甚明，被上訴人所辯無可採信。
  4.綜上所述，被上訴人因此觸犯傷害犯行，由本院刑事庭以97
    年度上易字第1941號刑判決罪刑確定，經調取上開刑卷宗核
    閱無訛，並有判決書在卷可佐，是上訴人主張被上訴人有上
    開侵權行為，尚堪採信。被上訴人否認，要無足取。
四、按因故意或過失，不法侵害他人之權利者，負損害賠償責任
    。不法侵害他人之身體或健康者，對於被害人因此喪失或減
    少勞動能力或增加生活上之需要時，應負損害賠償責任。不
    法侵害他人之身體、健康、名譽或自由者，被害人雖非財產
    上之損害，亦得請求賠償相當之金額；民法第184條第1項前
    段、第193條第1項、第195條第1項前段分別著有明文。而慰
    藉金之賠償須以人格權遭遇侵害，使精神上受有痛苦為必要
    ，其核給之標準固與財產上損害之計算不同，然非不可斟酌
    雙方身分資力與加害程度，及其他各種情形核定相當之數額
    （最高法院51年台上字第223號判例、74年度第9次民事庭會
    議參照）。上訴人以被上訴人上開侵權行為，造成上訴人頸
    部、右前臂、胸壁及背部等處受傷，，受有相當之精神上損
    害，而請求精神慰撫金190萬元云云。經查上訴人為嘉義大
    學畢業，從事房屋仲介，經濟狀況良好；被上訴人為高中肄
    業，經營農莊，經濟狀況小康，業據兩造於本院陳明並有本
    院依職權查詢之稅務電子閘門財產調件明細表附卷可稽（本
    院卷第19至33頁），再參酌上訴人所受損害及兩造教育程度
    、身份、經濟狀況及本件肇因土地糾紛上訴人至家中理論，
    並跳上被上訴人家中茶几等情，本院認為上訴人請求精神慰
    藉金190萬元實屬過高，應予酌減為5萬元，方屬相當，上訴
    人超過此金額部分之請求，不應准許，應予駁回；又兩造既
    為互毆，惟按雙方互毆乃雙方互為侵權行為，與雙方行為損
    害之共同原因者有別，無民法第217條過失相抵原則之適用
    （最高法院68年台上字第967號判例參照）。至於上訴人請
    求遲延利息部分，按應付利息之債務，其利率未經約定，亦
    無法律可據者，週年利率為百分之五，民法第203條訂有明
    文，本件因侵權行為發生之債，其利率未經約定，亦無法律
    規定，遲延利息部分之年利率自應按年息5％計算，上訴人
    請求以年息6％計算遲延利息，洵屬無據。
六、從而，上訴人基於侵權行為之損害賠償請求權，請求被上訴
    人賠償上訴人精神慰藉金5萬元及自起訴狀繕本送達之翌日
    97年10月7日起，至清償日止，按年息5％計算之遲延利息部
    分，洵屬正當，應予准許。逾此部分所為之請求，為無理由
    ，應予駁回。
七、兩造其餘之攻擊或防禦方法，及未經援用之證據，經本院斟
    酌後，認為均不足以影響本判決之結果，無逐一詳予論駁之
    必要，併此敘明。
據上論結，本件原告之訴為一部有理由，一部無理由，依民事訴
訟法第79條判決如主文。
中    華    民    國    98    年    4     月    22    日
                  民事第五庭    審判長法  官  林陳松
                                      法  官  古金男
                                      法  官  鄭金龍
以上正本係照原本作成。
被上訴人不得上訴。
上訴人得上訴。
如對本判決上訴，須於收受判決送達後二十日內向本院提出上訴
書狀，其未表明上訴理由者，應於提出上訴後二十日內向本院提
出上訴理由書（須按他造人數附具繕本）。
上訴時應提出委任律師為訴訟代理人之委任狀。具有民事訴訟法
第四百六十六條之一第一項但書或第二項之情形為訴訟代理人者
，另應附具律師及格證書及釋明委任人與受任人有該條項所定關
係之釋明文書影本。
                                      書記官  姚錫鈞
中    華    民    國    98    年    4     月    24    日
                                                      Ｖ


司法院資訊處製作；財團法人民間司法改革基金會備份。
